臺灣新竹地方法院刑事判決　　　　　　 100年度訴緝字第20號
公　訴　人　臺灣新竹地方法院檢察署檢察官
被　　　告　蔣忠直
上列被告因偽造文書等案件，經檢察官提起公訴（95年度偵字第
3110、3260、3261、3262、3263、3537、3538、3539、3545、37
14、3715、3716、3780、3781、4032、4033、4034、4035、4036
、4038號），本院依簡式審判程序判決如下：
    主  文
蔣忠直共同連續行使偽造公文書，足以生損害於公眾及他人，累
犯，處有期徒刑壹年肆月，減為有期徒刑捌月。如附表壹所示之
物暨附表貳編號一所示之偽造印章及編號二所示之偽造印文，均
沒收。
    事  實
一、蔣忠直於民國93年間，因犯賭博罪，經臺灣士林地方法院以
    93年度士簡字第263號刑事簡易判決判處有期徒刑4月確定，
    於94年6月24日易科罰金執行完畢。蔣忠直於94年間，因負
    債新臺幣（下同）約百餘萬元而缺錢週轉，惟信用不佳，無
    法以自己之名義依循一般正常程序向金融機構辦理信用貸款
    ，透過報紙分類廣告得知鍾陳福可以代為辦理申貸款項事宜
    ，蔣忠直並央求當時之女友陳鳳儀以其名義辦理貸款，經陳
    鳳儀同意後，蔣忠直遂於94年6月中旬，在桃園縣中壢市某
    處，將陳鳳儀之身分證、健保卡影本及93、94年度所得稅清
    單交予鍾陳福，並委託鍾陳福以陳鳳儀之名義代為辦理信用
    貸款，鍾陳福復委託韓玉潔辦理之。蔣忠直、陳鳳儀、鍾陳
    福、韓玉潔等4人均明知陳鳳儀於92年、93年間並未在林建
    進工業社任職，且陳鳳儀根本未在任何單位工作，以其資力
    尚無法向銀行申辦信用貸款，竟共同基於行使偽造公文書、
    行使偽造私文書、行使偽造特種文書及意圖為自己不法所有
    之概括犯意聯絡，由鍾陳福將蔣忠直提供之上開資料交予韓
    玉潔偽造陳鳳儀於92、93年間在林建進工業社工作並分別領
    有薪資579450元、631337元屬公文書性質之財政部台灣省北
    區國稅局92年度、93年度綜合所得稅各類所得資料清單（其
    上蓋有偽造之「台灣省北區國稅局新竹市分局全功能櫃台專
    用章」印文）、屬私文書性質之林建進工業社93年度（領取
    631337元或971337元）各類所得扣繳暨免扣繳憑單及證明陳
    鳳儀自89年9月1日起即在林建進工業社任職具有特種文書性
    質之林建進工業社在職證明書（其上蓋有偽造之林建進工業
    社印文及偽造之林建進工業社負責人林宗建印文）後，由鍾
    陳福分別於94年6月20日、94年8月2日各持向設於台南市○
    ○路52號之安泰商業銀行（下稱安泰銀行）信貸行銷部台南
    分部暨設於新竹市○○路35號之新竹國際商業銀行（下稱新
    竹商銀）新竹個人金融區域中心申辦小額信用貸款，足以生
    損害於林建進工業社、林宗建、安泰銀行及新竹商銀暨財政
    部台灣省北區國稅局對於稅務之管理，安泰銀行、新竹商銀
    因上開不實之證明文件而陷於錯誤，誤認陳鳳儀於92、93年
    間確於林建進工業社工作年薪數十萬元、債信良好，而分別
    於94年6月27日、94年8月8日分別准予核貸30萬元、20萬元
    ，匯入陳鳳儀之帳戶內，由蔣忠直領取使用之，蔣忠直並支
    付核貸金額之1成，共計5萬元予鍾陳福作為報酬。嗣為警於
    95年5月22日上午7時10分許，持本院核發之95年度聲搜字第
    338號搜索票，在鍾陳福位於桃園縣桃園市○○○街205號2
    樓居所，扣得如附表壹所示之物，始查悉上情。（陳鳳儀所
    涉行使偽造公文書犯行，業經本院以95年度訴字第645號刑
    事判決判處有期徒刑1年1月，減為有期徒刑6月又15日，緩
    刑3年確定；鍾陳福所涉行使偽造公文書犯行，業經臺灣桃
    園地方法院以97年度訴緝字第8、9號刑事判決判處有期徒刑
    3年6月確定；韓玉潔所涉行使偽造公文書犯行，業經台灣高
    等法院以98年度上訴字第2385號刑事判決判處有期徒刑4年6
    月，並經最高法院以99年度臺上字第1255號刑事判決駁回上
    訴確定）。
二、案經新竹市警察局移送台灣新竹地方法院檢察署檢察官偵查
    起訴。
    理  由
一、本件被告蔣忠直所犯行使偽造公文書、行使偽造私文書、行
    使偽造特種文書、詐欺取財等罪，均非死刑、無期徒刑、最
    輕本刑為三年以上有期徒刑之罪，或非高等法院管轄第一審
    之案件，被告於本院準備程序進行中，就被訴事實為有罪之
    陳述，經本院合議庭評議後認合於刑事訴訟法第273條之1之
    規定，裁定由受命法官獨任進行簡式審判程序，均合先敘明
    。
二、認定事實所憑之證據及理由：
(一)、被告蔣忠直於警詢中及本院訊問、行準備程序、簡式審判程
    序時之自白。
(二)、證人即共犯陳鳳儀、鍾陳福、韓玉潔之供述。
(三)、證人即新竹商銀風險調查專員朱榮春、林建進工業社實際負
    責人許淑玲、財政部台灣省北區國稅局局新竹分局約僱人員
    劉昌浩、安泰銀行風險調查襄理劉傳智之證詞。
(四)、共犯林鳳儀指認被告及共犯鍾陳福之口卡片、新竹商銀申請
    書、主檔查詢與更新資料、共犯陳鳳儀之身分證影本、在職
    證明書、各類所得扣繳暨免扣繳憑單、財政部台灣省北區國
    稅局93年度綜合所得稅各類所得資料清單、消金管理部信用
    貸款審核報告書、貸款明細、安泰銀行信用貸款申請書、財
    政部台灣省北區國稅局92、93年度綜合所得稅各類所得資料
    清單、被告指認共犯鍾陳福之口卡片、財政部台灣省北區國
    稅局楊梅稽徵所95年2月21日北區國稅楊梅二字第095100163
    6號函暨其所附共犯陳鳳儀93年度綜合所得稅納稅證明書、
    財政部台灣省北區國稅局新竹市分局95年3月1日北區國稅市
    二字第0951003984號函暨其所附共犯陳鳳儀93年度綜合所得
    稅各類所得資料清單、林建進工業社93年度綜合所得稅BAN
    給付清單、陳清炎等9人綜所稅各類所得資料清單等資料核
    對情形一覽表、渣打銀行總行96年7月12日渣打商銀CB Risk
    字第09600269號函、證人朱榮春提出之財政部台灣省北區國
    稅局新竹市分局全功能櫃檯專用章真偽印文、本院95年度訴
    字第645號、台灣高等法院98年度上訴字第2385號、臺灣桃
    園地方法院97年度訴緝字第8、9號刑事判決等附卷可稽。
(五)、共犯韓玉潔所有，供本案犯罪所用之傳真機、事務機、電腦
    主機、紙張裁刀各1臺、新竹商銀貸memore申請書1份、安泰
    商業信用貸款申請書1份、偽造之林建進工業社陳鳳儀93 年
    度各類所得扣繳暨免扣繳憑單正本2份及影本2份、偽造之林
    建進工業社陳鳳儀在職證明書3份、偽造之財政部臺灣省北
    區國稅局陳鳳儀92年度綜合所得稅各類所得資料清單3份、
    偽造之財政部臺灣省北區國稅局陳鳳儀93年度綜合所得稅各
    類所得資料清單1份及偽造之財政部台灣省北區國稅局新竹
    市分局全功能櫃檯專用章1個等扣案可資佐憑。
(六)、從而，被告自白應與事實相符，足堪作為對其不利之認定。
    綜核上情，本案事證明確，被告行使偽造公文書、行使偽造
    私文書、行使偽造特種文書、詐欺取財等犯行，均足堪認定
    ，應予依法論科。
三、刑法業於94年2月2日修正公布，且於被告行為後，即自95年
    7月1日起施行。按行為後法律有變更者，適用行為時之法律
    ，但行為後之法律有利於行為人者，適用最有利於行為人之
    法律，修正後刑法第2條第1項定有明文。此條規定係規範行
    為後法律變更所生新舊法律比較適用之準據法，本身尚無新
    舊法比較之問題，於新法施行後，應一律適用新法第2條第1
    項之規定，為「從舊從輕」之比較。而本次法律變更，比較
    時應就罪刑有關之共犯、未遂犯、想像競合犯、牽連犯、連
    續犯、結合犯，以及累犯加重、自首減輕暨其他法定加減原
    因（如身分加減）與加減例等一切情形，綜其全部罪刑之結
    果而為比較（最高法院95年5月23日95年度第8次刑事庭會議
    決議參照）。經查：
(一)、被告行為時，刑法第33條第5款原規定：「罰金：1元以上。
    」，修正後刑法第33條第5款則規定：「罰金：新台幣1千元
    以上，以百元計算之。」，將罰金刑提高為新臺幣1千元以
    上，且以百元計算，比較修正前後規定，修正後刑法第212
    條、第339條所規定本刑罰金刑之最低額，較修正前提高，
    依修正後刑法第2條第1項規定，自應以修正前之規定較有利
    於被告。
(二)、刑法第28條雖將「實施」修正為「實行」，惟參照修正理由
    之說明，原「實施」之概念，包含陰謀、預備、著手及實行
    等階段之行為，修正後僅共同實行犯罪行為，始成立共同正
    犯。是新法共同正犯之範圍已有限縮，排除陰謀犯、預備犯
    之共同正犯。新舊法就共同正犯之範圍既因此而有變動，自
    屬犯罪後法律有變更，應為新舊法比較適用。然對於本件被
    告所犯本案之情形而言，無論新舊法均成立共同正犯，新法
    並非較有利於被告。
(三)、修正前刑法第47條規定「受有期徒刑之執行完畢，或受無期
    徒刑或有期徒刑一部之執行而赦免後，五年以內再犯有期徒
    刑以上之罪者，為累犯，加重本刑至二分之一。」，修正後
    之刑法第47條第1項則規定：「受徒刑之執行完畢，或一部
    之執行而赦免後，五年以內故意再犯有期徒刑以上之罪者，
    為累犯，加重本刑至二分之一。」，換言之，若再犯之罪為
    「過失犯」，修正後之刑法第47條第1項則無累犯規定之適
    用，然依修正前刑法第47條之規定，過失犯亦可構成累犯，
    本件被告前受有期徒刑執行完畢，於5年以內再故意犯本件
    有期徒刑以上之罪，不論依修正前之刑法第47條，或修正後
    之刑法第47條第1項之規定，均構成累犯，新法並非較有利
    於被告，依刑法第2條第1項從舊從輕原則，應依修正前之刑
    法第47條論處。
(四)、修正前刑法第55條後段規定：「犯一罪而其方法或結果之行
    為犯他罪名者，從一重處斷。」惟該條業已修正公布刪除，
    則犯一罪而其方法或結果之行為犯他罪名者，屬於數罪併罰
    ，得定數罪刑合併之刑期以下之刑。此刪除雖非犯罪構成要
    件之變更，但顯已影響被告刑罰之法律效果，自屬法律有變
    更，經比較新、舊法結果，修正後之規定並未較有利於被告
    ，應適用修正前之規定。
(五)、修正前刑法第56條規定：「連續數行為而犯同一之罪名者，
    以一罪論。但得加重其刑至二分之一。」惟該條業已修正公
    布刪除，則連續數行為而犯同一之罪名者，屬於數罪併罰，
    得定數罪刑合併之刑期以下之刑。此刪除雖非犯罪構成要件
    之變更，但顯已影響被告刑罰之法律效果，自屬法律有變更
    ，比較新、舊法結果，修正後之規定並未較有利於被告。
(六)、經綜合全部罪刑而為比較結果，本件涉及新舊法比較適用者
    ，新法之規定非有利於被告，揆諸上揭說明，就涉及新舊法
    比較適用事項，應依刑法第2條第1項前段，一體適用被告行
    為時之舊法規定，合先敘明。
四、論罪科刑：
(一)、罪名：
    按稱公文書者，謂公務員職務上制作之文書，刑法第10條第
    3項定有明文；又公私立機關或公司行號所出具之員工職務
    證明書，係證明各該機關、行號人員在職或受領薪資之情形
    ，其性質屬於刑法第212條所規定之關於服務、能力或其他
    相類證書之範疇（最高法院90年度臺上字第6507號判決參照
    ）；再員工薪資扣繳暨免扣繳憑單，僅係證明全年度支付員
    工薪資及代為扣繳綜合所得稅之情形，為徵、繳雙方課徵與
    申報綜合所得稅之依據，其既非造具記帳憑證所根據之憑證
    ，亦非證明處理會計事項人員之責任而為記帳所根據之憑證
    ，自非商業會計法第15條所規定之商業會計憑證（最高法院
    93年度台上字第390號判決要旨參照），是其性質僅屬一般
    之私文書。是本案偽以財政部臺灣省北區國稅局名義製作之
    共犯陳鳳儀92、93年度綜合所得稅各類所得資料清單，因係
    該局承辦稅務之公務員於職務上所製作之文書，自屬公文書
    之性質；又偽造之以林建進工業社名義出具之在職證明書，
    性質係屬刑法第212條之特種文書；另偽造之以林建進工業
    社名義出具之各類所得扣繳暨免扣繳憑單，性質係屬私文書
    。核被告蔣忠直所為，係犯刑法第216條、第211條之行使偽
    造公文書罪（行使財政部臺灣省北區國稅局綜合所得稅各類
    所得資料清單部分）、刑法第216條、第212條之行使偽造特
    種文書罪（行使在職證明書部分）、刑法第216條、第210條
    之行使偽造私文書罪（行使扣繳憑單部分）及刑法第339條
    第1項之詐欺取財罪。
(二)、共犯：
    被告與另案被告陳鳳儀、鍾陳福、韓玉潔等4人，就上揭犯
    行，有犯意之聯絡及行為之分擔，皆為共同正犯。
(三)、吸收關係：
    被告偽造印章、印文，為偽造文書之部分行為，而偽造特種
    文書、偽造私文書、公文書之低度行為，應各為行使之高度
    行為所吸收，均不另論罪。
(四)、連續犯：
    被告先後2次行使偽造公文書、行使偽造特種文書、行使偽
    造私文書、詐欺取財等犯行，各時間密接，犯罪構成要件相
    同，顯均各係基於概括犯意為之，應各依修正前刑法第56條
    連續犯規定論以一罪，並加重其刑。
(五)、牽連犯：
    又被告上開所犯之連續行使偽造公文書罪、連續行使偽造特
    種文書罪、連續行使偽造私文書罪、連續詐欺取財罪間，係
    以詐取財物為目的，並以偽造文書為手段，應依修正前刑法
    第55條後段規定從一重以連續行使偽造公文書罪處斷。
(六)、累犯：
    被告前因犯賭博罪，經臺灣士林地方法院以93年度士簡字第
    263號刑事簡易判決判處有期徒刑4月確定，於94年6月24日
    易科罰金執行完畢等情，有台灣高等法院被告前案紀錄表及
    台灣新竹地方法院檢察署刑案資料查註紀錄表等在卷為憑，
    其於有期徒刑執行完畢後，5年內再犯本件有期徒刑以上之
    罪，為累犯，應依修正前刑法第47條之規定加重其刑。
(六)、量刑：
    爰審酌被告不思以正當途徑獲取金錢，竟以偽造之文件持向
    銀行詐取貸款供己花用，所為危害社會經濟秩序甚鉅，且於
    貸得款項後僅繳納數期即未按期償還，實值非難，惟念及其
    犯後坦承犯行，尚有悔意，態度良好，並兼衡其學歷為高中
    肄業，目前受雇於帆布工程行，月薪4萬餘元，經濟狀況不
    佳等犯罪動機、智識程度、生活狀況等一切情狀，量處如主
    文所示之刑。
(七)、中華民國九十六年罪犯減刑條例之減刑事由：
    被告行為時間係在96年4月24日以前，且所犯之詐欺取財罪
    雖屬中華民國九十六年罪犯減刑條例第3條所列各款限制減
    刑之罪，惟其宣告刑並未逾有期徒刑1年6月，應依同條例第
    2條第1項第3款之規定減輕其刑2分之1。
五、扣案如附表壹編號一至四所示之傳真機、事務機、電腦主機
    、紙張裁刀各1臺，係共犯韓玉潔所有，供本案犯罪所用；
    另附表壹編號五所示之新竹商銀貸me more申請書1份、安泰
    銀行信用貸款申請書1份、偽造之林建進工業社陳鳳儀93年
    度各類所得扣繳暨免扣繳憑單正本2份及影本2份、偽造之林
    建進工業社陳鳳儀在職證明書3份、偽造之財政部臺灣省北
    區國稅局陳鳳儀92年度綜合所得稅各類所得資料清單3份、
    偽造之財政部臺灣省北區國稅局陳鳳儀93年度綜合所得稅各
    類所得資料清單1份等文書，係被告與共犯陳鳳儀、鍾陳福
    、韓玉潔共同向銀行詐欺取財犯罪所用，依共犯責任共同原
    則，均應依刑法第38條第1項第2款之規定宣告沒收；又扣案
    之如附表壹編號六所示偽造之財政部台灣省北區國稅局新竹
    市分局全功能櫃檯專用章1個，不論是否屬犯人所有，均應
    依刑法第219條之規定宣告沒收；再附表貳編號一所示之偽
    造印章及編號二所示之偽造印文，雖均未扣案，但不能證明
    已滅失，不問屬於犯人與否，均應依刑法第219條規定沒收
    之。
據上論斷，應依刑事訴訟法第273條之1第1項、第299條第1項前
段，刑法第2條第1項前段，修正前刑法第28條、第56條，刑法第
216條、第210條、第211條、第212條、第339條第1項，修正前刑
法第55條後段、第47條，刑法第219條、第38第1項第2款，刑法
施行法第1條之1，中華民國九十六年罪犯減刑條例第2條第1項第
3款、第7條，判決如主文。
本案經檢察官黃柏翔到庭執行職務。
中    華    民    國   100    年    11    月    30    日
                  刑事第六庭        法    官  蔡欣怡
如不服本判決應於收受本判決後10日內向本院提出上訴書狀，上
訴書狀應敘述具體理由。上訴書狀未敘述上訴理由者，應於上訴
期間屆滿後20日內補提理由書狀於本院 (均須按他造當事人之人
數附繕本 )「切勿逕送上級法院」。
以上正本證明與原本無異。
中    華    民    國   100    年    11    月    30    日
                                    書 記 官  廖宜君
附錄本案論罪科刑法條全文：
刑法第216條
行使第210條至第215條之文書者，依偽造、變造文書或登載不實
事項或使登載不實事項之規定處斷。
刑法第210條
偽造、變造私文書，足以生損害於公眾或他人者，處5年以下有
期徒刑。
刑法第211條
偽造、變造公文書，足以生損害於公眾或他人者，處1年以上7年
以下有期徒刑。
刑法第212條
偽造、變造護照、旅券、免許證、特許證及關於品行、能力服務
或其他相類之證書、介紹書，足以生損害於公眾或他人者，處1
年以下有期徒刑、拘役或300元以下罰金。
刑法第339條第1項
意圖為自己或第三人不法之所有，以詐術使人將本人或第三人之
物交付者，處五年以下有期徒刑、拘役或科或併科1000元以下罰
金。
附表壹：
┌──┬───────────────┬────────┐
│編號│        名          稱        │    數  量      │
├──┼───────────────┼────────┤
│ 一 │傳真機                        │1台             │
├──┼───────────────┼────────┤
│ 二 │事務機                        │1台             │
├──┼───────────────┼────────┤
│ 三 │電腦主機                      │1台             │
├──┼───────────────┼────────┤
│ 四 │紙張裁刀                      │1台             │
├──┼───────────────┼────────┤
│ 五 │新竹國際商業銀行貸me more申請 │共13份          │
│    │書1份、安泰商業銀行信用貸款申 │                │
│    │請書1份、偽造之林建進工業社陳 │                │
│    │鳳儀93年度各類所得扣繳暨免扣繳│                │
│    │憑單正本2份及影本2份、偽造之林│                │
│    │建進工業社陳鳳儀在職證明書3份 │                │
│    │、偽造之財政部臺灣省北區國稅局│                │
│    │陳鳳儀92年度綜合所得稅各類所得│                │
│    │資料清單3份、偽造之財政部臺灣 │                │
│    │省北區國稅局陳鳳儀93年度綜合所│                │
│    │得稅各類所得資料清單1份       │                │
├──┼───────────────┼────────┤
│ 六 │偽造之財政部臺灣省北區國稅局新│1個             │
│    │竹市分局全功能櫃台專用章      │                │
└──┴───────────────┴────────┘
附表貳：
編號一
(1)、偽造之「林建進工業社」印章1枚。
(2)、偽造之「林宗建」印章1枚。
編號二
(1)、偽造之陳鳳儀在職證明書（已分別交付予安泰銀行、新竹商
    銀）上偽造之「林建進工業社」、「林宗建」印文各2枚。
(2)、偽造之財政部台灣省北區國稅局陳鳳儀92年度、93年度綜合
    所得稅各類所得資料清單（均已交付予安泰銀行）上偽造之
    「財政部臺灣省北區國稅局新竹市分局全功能櫃台專用章」
    印文各1枚、財政部臺灣省北區國稅局93年度綜合所得稅各
    類所得資料清單（已交付予新竹商銀）上偽造之「財政部臺
    灣省北區國稅局新竹市分局全功能櫃台專用章」印文1枚。